---
title: "Visualización avanzada para análisis de correspondencias con R"
author: "Emilio López cano"
date: "2019-05-23"
output: html_document
---

```{r setup, include=FALSE}
knitr::opts_chunk$set(echo = TRUE)
```

Visualización avanzada para análisis de correspondencias con R
===================================================================


III Seminario Análisis de datos avanzados en Ciencias de la Salud, 
Facultad de Ciencias de la Salud de la Universidad Rey Juan Carlos,
Campus de Alcorcón.

Sesión impartida por Emilio López Cano, 23 de mayo de 2019

Las diapositivas del seminario se encuentran en: https://emilopezcano.github.io/seminario_urjc_2019/slides

Más ejemplos y explicaciones en mi libro de apuntes [Análisis de datos con R](http://emilio.lcano.com/b/adr/) (licencia CC).

Todo el material en: https://emilopezcano.github.io/seminario_urjc_2019/



Preparando el entorno
---------------------

Descarga e instala R y RStudio en tu sistema, y en ese orden. Puedes encontrar
las instrucciones y los archivos de instalación en las siguientes direcciones:

- http://www.r-project.org

- http://www.rstudio.com


Después de instalar R y RStudio, descarga y descomprime el siguiente fichero, que contiene
el proyecto de RStudio que usaremos en esta sesión:


Abre el proyecto de RStudio en tu equipo. Descomprime el fichero de datos:

```{r eval=FALSE}
unzip("datos.zip")
```
