---
title: "Visualización avanzada para análisis de correspondencias con R"
author: "Emilio López cano"
date: "2019-05-23"
output: html_document
editor_options: 
  chunk_output_type: console
params:
  dl: FALSE
---

```{r setup, include=FALSE}
knitr::opts_chunk$set(echo = TRUE)
knitr::opts_knit$set(root.dir = "..")
```


III Seminario Análisis de datos avanzados en Ciencias de la Salud, 
Facultad de Ciencias de la Salud de la Universidad Rey Juan Carlos,
Campus de Alcorcón.

Sesión impartida por Emilio López Cano, 23 de mayo de 2019

Las diapositivas del seminario se encuentran en: https://emilopezcano.github.io/seminario_urjc_2019/slides.html

Más ejemplos y explicaciones en mi libro de apuntes [Análisis de datos con R](http://emilio.lcano.com/b/adr/) (licencia CC).

Todo el material en: https://emilopezcano.github.io/seminario_urjc_2019/



Preparando el entorno
---------------------

En los ordenadores del aula el software ya está instalado, así como los
paquetes de R que vamos a usar. Si utilizas tu portátil,
descarga e instala R y RStudio en tu sistema, y en ese orden. Puedes encontrar
las instrucciones y los archivos de instalación en las siguientes direcciones:

- http://www.r-project.org

- http://www.rstudio.com

En cuanto a los paquetes, si al ejecutar alguna expresión que contenga
la función `library` obtienes un error, debes instalar el paquete
que se intenta cargar con la función `install.packages`, o bien con el instalador
de paquetes de RStudio.

Después de instalar R y RStudio, crea un proyecto de RStudio.
A continuación descarga el [fichero de datos](https://emilopezcano.github.io/seminario_urjc_2019/mass.rds) y el [fichero de código](https://emilopezcano.github.io/seminario_urjc_2019/mass.rds).
Puedes hacerlo automáticamente con el siguiente código desde RStudio:

```{r, eval=params$dl}
download.file("https://raw.githubusercontent.com/emilopezcano/seminario_urjc_2019/master/docs/codigo_seminario.R", "codigo_seminario.R")
download.file("https://emilopezcano.github.io/seminario_urjc_2019/mass.rds", "mass.rds")
```

Comprueba que tienes un fichero con extensión .R y otro con extensión .rds
en el directorio de trabajo. Abre el fichero codigo_seminario.R. 
Puedes ir ejecutando el código línea a línea a medida que se avance en la 
sesión.

## Análisis exploratorio

El fichero de datos que vamos a utilizar se encuentra en formato "rds", que
es propio de R. Para importarlo al espacio de trabajo, utilizamos la
función `readRDS`, y lo asignamos al nombre de objeto `ansiedad` (es
arbitrario, se puede poner cualquiera y luego utilizarlo siempre).

```{r}
ansiedad <- readRDS("mass.rds")
```

Este fichero contiene los resultados de una encuesta de la escala de ansiedad
matemática aplicada a 20 estudiantes de un curso de estadística. Los datos
se encuentran también en el paquete `likert` de R, y están descritos en:

> Bai, H., Wang, L., Pan, W., & Frey, M. (2009). Measuring mathematics anxiety: Psychometric analysis of a bidimensional affective scale. Journal of | Instructional Psychology, 36 (3), 185- 193.

Podemos ver en el explorador del environment que consta de 20 observaciones 
y 15 variables. Estas variables son 14 respuestas a preguntas en escala likert
y una variable más para el sexo.

Podemos obtener tablas de frecuencias individuales y de doble entrada con
la función `table`. Esta función espera vectores de datos, por lo que
le pasamos las columnas de la tabla.

```{r}
table(ansiedad$Gender)
table(ansiedad$`I find math interesting.`, ansiedad$Gender)
```

Gráficamente, podemos representar las tablas de frecuencias con 
gráficos de mosaico, en los cuales el área de los rectángulos
es proporcional a las frecuencias. En este caso utilizamos la
sintaxis de fórmula, a la izquierda del símbolo `~` la variable
del eje vertical, y a la derecha la variable del eje horizontal.

```{r}
mosaicplot(Gender ~ `I find math interesting.`, data = ansiedad, las = 1)
```

Otra representación, un poco más completa, la conseguimos con el 
paquete `gplots`. La función `balloonplot` que realiza esta
representación, requiere que le pasemos directamente la tabla
de frecuencias, por lo que primero la guardamos en el espacio
de trabajo.

```{r, message=FALSE}
freqs <- table(ansiedad$`I find math interesting.`, ansiedad$`Mathematics makes me feel nervous.`)
library(gplots)
balloonplot(freqs, label = FALSE, show.margins = FALSE, ylab = "Interesantes",
            xlab = "Nervios",
            main = "Interesantes vs. nervioso")
```

Existen varias opciones para añadir las frecuencias, marginales, etc.

Una vez explorados los datos, podemos realizar pruebas de asociación para los
atributos. El método más usual es el test de la Chi-cuadrado. La función
`chisq.test` hace este trabajo en R. Podemos pasarle a la función tanto
la tabla de frecuencias, como los vectores de datos originales.

```{r}
chisq.test(freqs)
```

```{r}
chisq.test(ansiedad$`I get uptight during math tests.`, ansiedad$Gender)
```

Nótese que se obtiene una advertencia debido a que hay muchos ceros en la tabla.
Para que el test sea válido, deberíamos tener al menos una frecuencia de 5 en cada
cruce. En ocasiones esto se consigue uniendo categorías (por ejemplo, reducir de cinco a tres).
En principio, podemos ver que la rigidez y el sexo están relacionados.

## Modelo de análisis de correspondencias y datos obtenidos

La instalación `base` de R tiene una función para realizar análisis de correpondencias
(`ca`). No obstante, vamos a utilizar directamente el paquete `FactoMineR`, ya que ofrece muchas más posibilidades.
Sobre todo, combinado con funciones de visualización del paquete `factoextra`.

La función `CA` puede recibir como primer argumento el data frame con todos los datos, o la tabla de frecuencias de los
dos atributos para los que queremos realizar el análisis. La función admite otros
argumentos, como `ncp` (por defecto 5, dimensiones que se mantienen), si queremos 
obtener el gráfico (`graph`), los pesos de cada observación (`row.w`, muy útil cuando
trabajamos con metadatos o encuestas ya _cocinadas_). Por otra parte,
se le pueden proporcionar variables suplementarias, tanto cualitativas
como cuantitativas.

Vamos a hacer el análisis para
dos atributos. Guardamos el resultado en el objeto
`analisis`, indicando que no devuelva el gráfico ya que utilizaremos para
ello otro paquete.

```{r, message=FALSE}
ansiedad.1 <- table(ansiedad$`I get uptight during math tests.`, ansiedad$`Math is one of my favorite subjects.`)

library(FactoMineR)
analisis <- CA(ansiedad.1, graph = FALSE)
analisis
```

Como vemos, la salida del objeto solamente nos indica la estructura del objeto. 
Es una lista de 12 elementos, que realmente son 5, tres de ellos a su vez
son listas. Podremos acceder a cualquiera de estos elementos
con posterioridad, por ejemplo para hacer gráficos más avanzados.
Para ver los resultados del análisis, utilizamos la función `summary`:

```{r}
summary(analisis)
```

Vemos que lo primero que nos devuelve el análisis, es la prueba chi-cuadrado, por 
lo que podríamos ir directamente a este análisis sin hacer el anterior.
Vemos que el p-valor es moderadamente pequeño (entre 0.01 y 0.05), por lo que
puede haber asociación. Siempre con las reservas de que son muy pocos datos.

A continuación se muestran los autovalores de la matriz de discrepancias,
que es la herramienta matemática que utilizamos para determinar las dimensiones
finales. La idea del análisis de correspondencias, es reducir un espacio multidimensional
en otro, idealmente, bidimensional. Vemos que de un total de 4 posibles dimensiones,
con las dos primeras se explica un 87.8% de la varianza, que es bastante aceptable.
No obstante veremos un método gráfico a más adelante. Estos autovalores se corresponden
con la inercia total de la dimensión.

A continuación, para las tres primeras dimensiones (por defecto) se muestran
los datos para cada categoría fila y columna:

- Inercias (multiplicadas por 1000), es decir, contribución de la categoría a la inercia total de la dimensión
- Coordenadas en la dimensión (es lo que nos permitirá visualizar las relaciones)
- Contribución de cada categoría a la definición de la dimensión (en porcentaje)
- Medida de la calidad de dicha contribución (cos2). Cuanto más próximo a 1, mejor representada está la categoría en el mapa perceptual.

## Visualización de resultados

Como hemos dicho, vamos a utilizar el paquete `factoextra` que produce gráficos
más elegantes.

### Gráficos de diagnóstico

En primer lugar, podemos obtener un gráfico de sedimentación para ver si dos
componentes son suficientes para explicar los datos.


```{r, message=FALSE}
library(factoextra)
fviz_screeplot(analisis, addlabels = TRUE, ylim = c(0, 50))
```

Un criterio para decidir qué dimensiones son adecuadas, es considerar aquellas
que contribuyan más que si la varianza se repartiera de forma unirorme, es decir,
para cuatro posibles dimensiones, le correspondería 1/4 = 25% a cada una.
Podemos añadir una línea al gráfico para visualizarlo.

```{r}
fviz_screeplot(analisis, addlabels = TRUE, ylim = c(0, 50)) +
 geom_hline(yintercept=25, linetype=2, color="red")
```

Con lo que vemos que las dos primeras dimensiones son adecuadas.

#### Análisis de las categorías "fila"

Vamos a visualizar los distintos componentes que mostraba el `summary`
del análisis y a interpretar los gráficos. La medida `cos2` nos 
indica la calidad de la representación. Aquí debemos fijarnos
en que si hay valores con dicho valor para las dos primeras componentes 
muy bajo, debemos tomar con cautela su posición con respecto al resto
de categorías. la función `fviz_cos2` nos sirve para este cometido

```{r}
fviz_cos2(analisis, choice = "row", axes = 1:2)
```

Si queremos ver por separado para cada dimensión, podemos utilizar la función
`corrplot` del paquete homónimo.

```{r, message=0}
library(corrplot)
corrplot(get_ca_row(analisis)$cos2, is.corr=FALSE)
```

Vemos cómo no hay ninguna categoría mal representada en el conjunto
de las dos primeras dimensiones. La que menos, en todo caso, "Agree".
Del mismo modo, podemos visualizar las contribuciones de cada categoría
a cada dimensión.

```{r, message=0}
library(corrplot)
corrplot(get_ca_row(analisis)$contrib, is.corr=FALSE)
```

Esta información también la podemos visualizar con gráficos de barras,
incluso con un umbral para intentar darle significado a las dimensiones,
según las categorías que más contribuyan.

```{r, message=FALSE, fig.height=4}
library(gridExtra)
p1 <- fviz_contrib(analisis, choice = "row", axes = 1, top = 10)
# Contributions of rows to dimension 2
p2 <- fviz_contrib(analisis, choice = "row", axes = 2, top = 10)
grid.arrange(p1, p2, nrow = 1)
```

Fnalmente, podemos realizar un gráfico de dispersión a lo largo de las dimensiones
obtenidas, tanto de la contribución como de `cos2`, con un gradiente de
color representando la magnitud de una de estas métricas, y una transparencia para la otra.
También se pueden hacer por separado (por color para cos2 y por color para contrib).

```{r, message=FALSE, fig.height=5}
fviz_ca_row(analisis, col.row = "contrib", 
                  alpha.row = "cos2",
                  gradient.cols = c("#00AFBB", "#E7B800", "#FC4E07"), 
                  repel = TRUE)
```

La opción `gradient.cols` nos sirve para definir la escala de colores, mientras
que `repel` indica si las etiquetas deben "repelerse" para que no se oculten
unas a otras. Esta opción puede resultar muy costosa computancionalmente.


#### Análisis de las categorías columnas

El análisis es análogo, por lo que se muestran a continuación el código y los
gráficos para comentar en el aula. Nótese como hay que canbiar en cada caso,
o el nombre de la función, o algún argumento utilizado en la misma, para referirnos
a columnas en vez de filas.

Calidad de representación:

```{r}
fviz_cos2(analisis, choice = "col", axes = 1:2)
```


```{r, message=0}
corrplot(get_ca_col(analisis)$cos2, is.corr=FALSE)
```

Contribución: 

```{r, message=0}
corrplot(get_ca_col(analisis)$contrib, is.corr=FALSE)
```


```{r, message=FALSE, fig.height=4}
p1 <- fviz_contrib(analisis, choice = "col", axes = 1, top = 10)
# Contributions of rows to dimension 2
p2 <- fviz_contrib(analisis, choice = "col", axes = 2, top = 10)
grid.arrange(p1, p2, nrow = 1)
```


```{r, message=FALSE, fig.height=5}
fviz_ca_col(analisis, col.col = "contrib", 
                  alpha.col = "cos2",
                  gradient.cols = c("#00AFBB", "#E7B800", "#FC4E07"), 
                  repel = TRUE)
```

### Mapa perceptual

Por último, y aunque muchas veces es lo primero que se hace, el principal
resultado gráfico del análisis de correspondencias es el _biplot_ o mapa
perceptual, donde representamos conjuntamente las categorías de los dos
atributos que estamos analizando.

```{r}
fviz_ca_biplot(analisis, repel = TRUE)
```

El color azul representa las categorías fila, y el rojo, las categorías columna.
Recordemos que las filas son las categorías para "I get uptight during math tests" y las
columnas para "Math is one of my favorite subjects" Algunos patrones parecen
claros (y lógicos). No obstante, en este gráfico cada atributo está representado
en su propia dimensión. Para poder interpretar las distancias entre atributos,
hay que visualizar el biplot "asimétrico", mediante el argumento `map`. El 
siguiente código crea el biplot asimétrico en la escala de las filas con las 
típicas flechas en vez de puntos.


```{r}
fviz_ca_biplot(analisis, 
               map = "rowprincipal", 
               arrows = c(TRUE, TRUE),
               repel = TRUE)
```

Si el ángulo entre dos flechas de distinto atributo es muy agudo, hay una
asociación fuerte entre la categoría fila y columna. Podemos obtener un 
resumen de las coordenadas para intentar describir las dimensiones con la
función `dimdesc`.

```{r}
dimdesc(analisis, axes = 1:2)
```

### Elementos suplementarios

Podemos incluir en las visualizaciones elementos suplementarios
no utilizados en la generación de las dimensiones. Por ejemplo,
podemos situar las categorías del atributo "sexo" en las dimensiones
creadas por los dos atributos que hemos analizado. Esto nos daría una
especie de predicción de dónde se situaría una persona de un sexo determinado.
Para ello, tenemos que tener una tabla de frecuencias ampliada, añadiendo
por ejemplo nuevas columnas con las frecuencias de las categorías suplementarias.
Por ejenplo unimos la tabla de frecuencias que teníamos con la tabla de frecuencias
del primer atributo con el sexo:

```{r}
ansiedad.1
ansiedad.2 <- table(ansiedad$`I get uptight during math tests.`, ansiedad$Gender)
ansiedad.3 <- cbind(ansiedad.1, ansiedad.2)
```

Ahora podemos indicar en el análisis de correspondencias, que las dos últimas
columnas son categorías suplementarias:

```{r}
analisis.2 <- CA(ansiedad.3, col.sup =  6:7, graph = FALSE)
```

Y ahora podemos obtener la representación de este nuevo atributo en los gráficos de dispersión de filas y en los biplot:

```{r}
fviz_ca_biplot(analisis.2, repel = TRUE)
```

¿Quién lo tiene más claro?

De manera análoga se podría hacer con categorías suplementarias en filas.

# Análisis de correspondencias múltiples

En los apartados anteriores, hemos seleccionado dos de los atributos para estudiar
su relación. Es lo que llamamos análisis de correspondencias simple. El análisis
de correspondencias múltiples nos permite estudiar la relación entre múltiples
atributos. A medida que aumentamos el número de atributos, aumenta la complejidad,
y la interpretación se complica. No obstante, el método es similar. Además, la visualización
de muchos niveles de atributos se hace a veces complicado (o imposible), por lo que
hay primero que adaptar las etiquetas para que se puedan leer en los gráficos.
Vamos a realizar el análisis de correspondencias múltiples para nuestros datos.
Primero transformamos los nombres de atributos (preguntas) y niveles (respuestas)
para que sean más cortos.

```{r}
colnames(ansiedad) <- c("G", "interesting", "uptight", "future", "blank", "life",
                        "worry", "sink", "challenging", "nervous", "more", 
                        "uneasy", "favorite", "enjoy", "confused")
for(i in 2:15){
  levels(ansiedad[, i]) <- 1:5
}
levels(ansiedad$G) <- c("F", "M")
```

Ahora ajustamos el modelo con la función `MCA`.

```{r}
analisis.3 <- MCA(ansiedad, graph = FALSE)
analisis.3
```

Vemos que el objeto tiene los mismos elementos que el análisis simple.

```{r}
summary(analisis.3)
```

Sin embargo es muy raro que se consiga explicar mucha varianza solo con dos dimensiones.

```{r, fig.width=10, fig.height=10, out.width="100%"}
fviz_mca_biplot(analisis.3, repel = TRUE)
```

Nótese cómo por defecto para este análisis se muestran también las posiciones
de los individuos (en azul). 

Podemos visualizar solo los individuos:

```{r}
fviz_mca_ind(analisis.3, repel = TRUE)
```

Podemos visualizar solamente las variables para ver su proximidad.


```{r}
fviz_mca_var(analisis.3, choice = "var", repel = TRUE)
```

A partir de los datos almacenados en el objeto, podemos realizar cualquier
visualización utilizando las herramientas gráficas de R.

# Visualización impactante y dinámica

Para terminar, vamos a representar los datos del análisis
creando un gráfico interactivo con el paquete `plotly`.
Estos gráficos se generan en formato html y son adecuados para publicar
en web, pero también se pueden incorporar a presentaciones html para mostrar
resultados en congresos, presentaciones de trabajos académicos, etc.
Primero tenemos que preparar los datos.

```{r, message=FALSE, warning=FALSE}
gdata <- data.frame(item = "Tenso", 
                    respuesta = rownames(analisis$row$coord),
                    analisis$row$coord[, 1:2], 
                    cos2 = rowSums(analisis$row$cos2[, 1:2]),
                    contrib =rowSums(analisis$row$contrib[, 1:2]))
gdata <- rbind(gdata, 
               data.frame(item = "Favorita", 
                          respuesta = rownames(analisis$col$coord),
                          analisis$col$coord[, 1:2],  
                          cos2 = rowSums(analisis$col$cos2[, 1:2]),
                          contrib =rowSums(analisis$col$contrib[, 1:2])))


library(plotly)
plot_ly(gdata, 
        type = "scatter", 
        x = ~Dim.1, 
        y = ~Dim.2, mode = "text",
        text = ~respuesta,
        color = ~item)
```



Si dispusiéramos de datos longitudinales, con el gráfico anterior 
podríamos crear una animación fácilmente,
al estilo de la siguiente: https://plot.ly/r/animations/#mulitple-trace-animations.

Por ejemplo, imaginemos que esta encuesta se pasa en cada edición del curso al que
hace referencia. Podríamos ver la evolución de las relaciones con el tiempo.
Tendríamos que agrupar todos los análisis en un dataframe, y tener una variable
con el año.





Algunas cuestiones finales:

- El paquete `Factoshiny` permite el análisis y visualización con el paquete
`FactoMineR` de forma interactiva (probar si da tiempo).

- Todas las visualizaciones se pueden incorporar en ficheros Rmarkdown para
una investigación reproducible.



